【裁判字號】    90,自,143
【裁判日期】    901012
【裁判案由】    侵占
【裁判全文】
臺灣臺北地方法院刑事判決                            九十年度自字第一四三號
    自  訴  人  己○○
    代  理  人  丙○○
    被      告  庚○○
右列被告因侵占案件，經自訴人提起自訴，本院判決如左：
    主  文
庚○○無罪。
    理  由
一、自訴意旨略以：案外人乙○○於民國八十九年十二月一日持變造之李慧菁之身分
    證，冒用李慧菁之名義向自訴人己○○經營之詠翔小客車租賃公司承租自訴人所
    有車號Ｔ四─０六七五號自小客車使用，並由另一名偽稱李璦如之女子擔任保證
    人，惟該二名女子卻變造自訴人之身分證持之將該車轉賣給知情之被告，由被告
    持變造之自訴人身分證將該車過戶於其名下，因認被告涉犯刑法第二百十六條、
    第二百十二條之行使偽造特種文書罪及同法第三百三十五條第一項之侵占罪嫌。
二、按犯罪事實應依證據認定之，無證據不得推定其犯罪事實；又不能證明被告犯罪
    者，應諭知無罪之判決，刑法第一百五十四條、第三百零一條第一項分別定有明
    文。復按刑法第三百三十五條之侵占罪，以被侵占之物先有法律或契約上之原因
    在其持有中者為限，否則不能成立侵占罪，且須持有人變易其原來之持有意思而
    為不法所有之意思，始能成立（最高法院五十二年台上字第一四一八號及四十四
    年台上字第五四六號判例可資參照）。又偽造或變造文書之行使，以明知為偽造
    或變造之文書而故意行使為成立要件，若不知該文書係屬偽造或變造，縱有行使
    ，亦屬無故意之行為，應不為罪（最高法院十九年上字第六五三號判例參照）。
三、訊據被告庚○○固坦承該車係過戶於其名下，惟堅詞否認有何行使偽造特種文書
    及侵占之犯行，辯稱：伊僅係名義上之車主，該車係伊之前任職之九大汽車商行
    老板戊○○於八十九年十二月二日向一位自稱為己○○之女子購得，當時伊只是
    會計，負責領錢，整個買車過程均是老板在處理，且該名女子與其持有之己○○
    身分證上照片之人相同，故伊不知出賣人係持假造之身分證冒用自訴人之名義來
    賣車等語。
四、經查：
  （一）自訴人所有車號Ｔ四─０六七五號之自小客車係於八十九年十二月一日出租
        給乙○○，並非被告，惟當時乙○○係持李慧菁所失竊，但已換貼乙○○照
        片之變造身分證及駕照，冒用李慧菁之名義向自訴人租車，並由乙○○之友
        人即綽號「小如」之女子自稱為李璦如擔任保證人等情，為自訴人所供明，
        並經證人乙○○於本院調查時證述屬實（參見本院九十年四月二十五日訊問
        筆錄），且有小客車借用約定書一紙及所附變造之李慧菁身分證、駕照及李
        璦如之身分證在卷可稽，足見自訴人並未將該車交付被告持有。
  （二）該車嗣後雖過戶於被告名下，惟被告僅為登記名義人，實際買受人係其老板
        即經營九大汽車商行之戊○○之事實，業據證人戊○○於本院調查時證述：
        該車係於八十九年十二月二日一位自稱為己○○之女子持己○○之身分證、
        及該車之行車執照來賣的，伊當時估價有參考鑑價師雜誌上之報價，並有上
        網查是否為租賃車、有無違約或動產擔保設定等不能購買之情形，經查詢結
        果均無問題後，以總價新台幣四十六萬元購得，並於十二月二日先支付現金
        二十萬元，於十二月五日分次提領現金共十萬元，並再給其十萬元之支票，
        惟因其出廠證明及牌照稅遺失，故抵扣二萬元，另再預留四萬元以免有罰款
        ，故實際交付四十萬元，被告只是負責會計部分，詳細情形伊並不清楚，伊
        只是請被告當名義上之車主等語甚明（參見本院九十年三月六日及三月十六
        日訊問筆錄），並有其所提出之己○○身分證、強制責任險保險卡、汽車買
        賣契約書、汽（機）車過戶申請登記書、彰化銀行新店分行帳號00000
        000000000號活期儲蓄存款存摺及該行帳號０三─0000000
        號、面額十萬元、票號ＰＡ六七六七八三之支票存根及該支票存款帳戶之明
        細分類帳、鑑價師雜誌報價影本等件為證。經核證人戊○○所提出之前揭單
        據，其確曾於上開時日由前揭二帳戶提領現金及支付票款共計四十萬元，且
        經自稱為己○○之人於汽車買賣契約書上簽收，是其證稱係以四十六萬元購
        得該車，被告僅為登記名義人，對詳細情形均不清楚等情，應堪採信。
  （三）又證人戊○○將該車辦理過戶於被告名下時，所持之自訴人身分證雖係偽造
        或變造，此經本院比對卷附自訴人提出之真正身分證影本上照片與卷附戊○○指稱辦理過戶時所持之己○○身分證上照片並非同一人即足以得知，惟戊○○及被告均稱當時來賣車之人與其所持假造身分證上照片之人相同，故其
        並不知該身分證係假造的等語。查卷附偽造或變造之己○○身分證上之照片
        ，與保證人李璦如身分證上照片之人相同，為自訴人所是認，並經證人即自
        訴人公司經手出租該車之職員丁○○證述：當初去公司擔任保證人之人即偽
        造之自訴人身分證上照片之人屬實（參見本院九十年四月二十五日訊問筆錄
        ），且經本院比對前揭身分證影本無誤，參以證人乙○○證稱：與其一起去
        出租之女子叫「阿如」，租到車後即將車交由甲○○及「阿如」去處理等語
        ，是該車應係乙○○之同夥即自稱為李璦如之保證人「阿如」先換貼其本人
        之照片後，再持該假造自訴人之身分證去賣車，是被告及戊○○可否辨認該
        身分證並非真正，知悉出賣人係冒用自訴人之名義，已非無疑。況且自訴人
        供稱伊購買該車時是中古車，八十八年十二月九日以六十四萬元買的（參見
        九十年三月十六日訊問筆錄），是證人戊○○於約一年後參考雜誌上之估價
        以四十六萬元購買，依一般汽車折舊行情，該價格難謂顯不相當，若證人戊○○於購買時明知為該車為贓車，斷無以相當於市價之價格買受之理。更何
        況證人戊○○發現該車原係自訴人所有後，亦曾於同年十二月七日與自訴人
        一同去台北縣警察局新店分局碧潭派出所報案，業據自訴人供承在卷，並有
        其二人之警訊筆錄附卷可稽，證人戊○○若確知出賣人所持之身分證並非真
        正，該車係贓車，其豈會自動去警局報案，而冒著將來會被追訴行使偽造文
        書罪及贓物罪之風險？是證人戊○○所稱其不知賣車女子所持之身分證係偽
        造或變造等情，堪信為真。是本件買車既均由被告之老板戊○○在處理，戊○○既不知該車係贓車，且不知出賣人係持偽造或變造之身分證冒自訴人之
        名義來賣車，更遑論只負責會計及領錢之被告會知情，故應認被告主觀上不
        知出賣人所交付之自訴人身分證係偽造或變造，並無行使偽造或變造文書之
        故意。
五、綜上所述：被告既未向自訴人承租該車，並未因租賃契約而持有該車，且該車後
    來並非被告出資購買，其僅為登記名義人，並非該車之實際所有人，是被告亦無
    易持有為所有之犯行，自無觸犯刑法第三百三十五條之侵占罪可言，且依前揭說
    明，被告將該車過戶於其名下時，並不知出賣人係持偽造或變造身分證冒用自訴
    人之名義來賣車，是其主觀上亦無行使偽造或變造身分證之故意，故不構成行使
    偽造特種文書罪。此外復查其他證據足認被告有自訴意旨所指之犯行，本案不能
    證明被告犯罪，應為無罪判決之諭知。
據上論斷，應依刑事訴訟法第三百四十三條、第三百零一條第一項，判決如主文。
中      華      民      國      九十      年      十      月    十二    日
                                  臺灣臺北地方法院刑事第八庭
                                    審判長法  官  朱  瑞  娟
                                          法  官  宋  松  璟
                                          法  官  李  宜  娟
右正本證明與原本無異。
如不服本判決，應於判決送達後十日內向本院提出上訴狀 (應附繕本) ，上訴於臺灣
高等法院。
                                          書記官  蘇  秋  
中      華      民      國      九十      年      十      月    十二    日


司法院資訊處製作；財團法人民間司法改革基金會備份。
